【裁判字號】    99,苗簡,373
【裁判日期】    991027
【裁判案由】    損害賠償
【裁判全文】
臺灣苗栗地方法院民事判決             99年度苗簡字第373號
原      告  甲○○
被      告  乙○○
            丙○○
            庚○○
被      告  渣打國際商業銀行股份有限公司
上列  一人
法定代理人  丁○○    住新竹市○○路106號6樓
上列  二人
共      同
訴訟代理人  己○○    住新竹市○○路106號6樓
            戊○○    住新竹市○○路106號4樓
上列當事人間損害賠償事件，本院於民國99年10月13日言詞辯論
終結，判決如下：
    主      文
原告之訴駁回。
訴訟費用由原告負擔。
    事實及理由
一、原告主張：
(一)、原告於民國( 下同)96 年8 月14日向被告渣打銀行國際商業
    銀行股份有限公司大湖分公司（下稱渣打商銀）申請開戶並
    購買「聯博全球高收益債權基金BT股」（下稱系爭金融商品
    ）2 個單位，金額為新臺幣( 下同) 200 萬元時，依「渣打
    國際商業銀行股份以限公司特定金錢信託投資國內外有價證
    券規則」規定：「客戶選擇與本行進行投資交易時應充分瞭
    解投資性產品之風險，本行要求客戶應填寫個人投資適合度
    分析才可執行交易。」，被告乙○○為渣打商銀大湖分行理
    財專員，被告丙○○為渣打商銀大湖分行理財業務襄理，均
    未依被告渣打商銀上述規定要求原告填寫個人投資適合度分
    析，未確實依該公司作業流程手續辦理、未令原告簽認風險
    告知書，亦未確實告知原告權利義務、投資交易內容及投資
    風險概括承擔責任。又被告並沒有給予原告7- 10 天的審閱
    期，以供原告詳閱所謂「信託資金交易指示書」、「信託投
    資國內價證券開戶申請書」、「風險揭露聲明表」，僅於當
    日當時當場由被告等在各相關表格書欄內書寫勾劃並代蓋印
    信，又交代原告於指定處簽名後，由被告乙○○於「承作經
    辦」欄位蓋章，再由被告庚○○於「覆核經辦」、「主管」
    欄位蓋章，並無被告等所述原告簽章認諾情事，原告簽名情
    事僅係應被告等要求以完成手續。另上述書表文字繁多，且
    字體細小，原告無審閱期日，被告亦無宣讀上述契約規定及
    相關表格內容，原告基於相信被告等之專業，完全依賴被告
    等承作經辦。
(二)、被告乙○○、丙○○猶為衝業積，於未告知原告投資本金會
    有虧損風顯情形下，以比定存優利、三年期滿後投資本金會
    增多等優點誤導原告以退休金信託購買系爭金融商品。原告
    於97年時，查閱被告渣打商銀制式對帳單信託查詢表，發現
    系爭金融商品之參考損益金額急速降低，原告憂慮，多次請
    詢因應之道，被告等空口敷衍答以「市值僅供參考，不用動
    它，沒有問題。」卻全未採取任何預警作為或補救措施。被
    告乙○○於97年4 月底離職，被告渣打商銀卻未主動告知原
    告知曉，原告請詢結果僅獲告知，自有人員接辦。迄接手承
    辦之理財專員即訴外人曾玉連於97年7 月2 日始主動告知，
    其內部研考會，提及系爭金融商品市值嚴重降低，建議原告
    贖回另作處理，原告當即辦妥贖回，97年7 月9 日贖回時，
    本金僅餘1,662,886 元，因被告等不作為疏失，虧損達至
    280,11 8元。原告依信託法第22條、第23條、民法第535 條
    、第544條之規定，得請求被告連帶賠償。
(三)、對被告抗辯之陳述：
、被告所稱記載有系爭金融商品風險聲明之廣告宣傳單係於20
    08年第三季印製，原告申購系爭金融商品為2007年8 月14日
    ，原告於申購當時無取得並閱讀之可能。
、被告提出之「個人投資適合度分析」、「風險揭露聲明表」
    原告從未見過亦未填寫，文件上之姓名、身份證字號、服務
    人員姓名及日期等均由電腦打字，雖蓋有原告本人之印文，
    但該印文非由原告本人親自蓋印，由表格勾選方式、表格內
    容之明顯勾選錯誤（例如原告以退休金承購系爭金融商品，
    卻勾選距退休年齡超過（含）五年以上；被告告知原告該系
    爭金融商品存續期間為3 年，卻勾選計畫持有本筆投資期間
    5 年以上等）、人工書寫之身分證字號及日期之字跡可知，
    該表亦非由原告親自書寫，又該表之列印日期與時間是2007
    年8 月14日上午8 點55分，該分行每日準時於上午9 時營業
    ，原告絕無可能於該時進入分行填寫該表。
(四)、聲明：
、被告等應連帶給付原告280118元並自民國97年7 月2 日起至
    清償日止，按年息百分之五計算之利息。
、訴訟費用由被告等連帶負擔。
二、被告抗辯：
(一)、原告於申請辦理投資手續時，被告已依照渣打商銀之作業流
    程手續辦理，並有確實詳細告知申請書表內容，所為、所受
    權利義務及風險概括承擔責任，復將申請書送由總公司審核
    ，在契約書上加蓋公司印信章後，再將一份契約書轉發原告
    ，雙方契約正式生效。次查，原告於申辦開戶期間內，已詳
    閱「信託資金交易指示書」、「信託投資國內外有價證券開
    戶申請書」、「風險揭露聲明表」等書表內容後，在各相關
    表格書欄內，親自簽章確認在案。契約明定各項投資風險承
    擔，盈虧責任應自行承擔，絕無獨立在盈餘時領取贏金，虧
    錢時可反行主張訴求渣打商銀理賠之基礎，更絕無請求被告
    負連帶賠償之請求權基礎，則法院當應依法駁回原告之訴。
(二)、原告於申購系爭金融商品前，被告曾就原告投資屬性（訴求
    ）向其調查詢問並由其完成「個人投資適合度分析」。且該
    表內容，經原告確認無訛後，始於文件上蓋章。再者，被告
    乙○○向原告介紹系爭基金，並於申購系基金之同時，再次
    與原告確認是否了解系爭基金之風險、內容等說明，有風險
    揭露表上欄位可證。又依系爭金融商品之廣告宣傳單之內容
    ，即已將相關風險揭露，有系爭金融商品廣告宣傳單之風險
    聲明可稽。原告對於系爭金融商品可能產生本金虧損之風險
    ，於申購之時，應知之甚詳，然倘如原告所稱不知系爭金融
    商品有本金虧損之風險，衡諸常情，自無可能於前揭表單上
    簽署以示同意。又系爭金融商品本屬非保本型投資商品，其
    損益、報酬須視該基金淨值於投資申購後之市場表現而定，
    此乃具有一般常識之人即可得知之事，以原告具大學之高等
    學歷以及曾於高中任教、人力公司任主管一職以觀，對於上
    開系爭金融商品非屬保本型投資品之一般常識，自難諉稱其
    不知。
(二)、原告因被告渣打銀行理財專員曾玉連之即時建議而贖回系爭
    金融商品，始得以避免系爭金融商品淨值因民國97年9 月間
    雷曼兄弟破產所引起之金融海嘯而大幅滑落，導致其虧損擴
    大之情。原告忽略該等事實，而僅因系爭基金贖回尚有部分
    虧損等情，竟訛稱被告告予其「市值僅供參考，不用動它，
    沒有問題」，卻未採取任何預警行為或被告渣打銀行「未適
    時通知」等語，顯與事實有違。
(三)、原告申購系爭金融商品地點所在之被告渣打商銀大湖分行，
    原營業時間為早上8 點30分至下午3 時30分，惟自97年8 月
    1 日起，營業時間調整為早上9 時至下午3 時30分，有金管
    會民國97年6 月17日金管銀（四）字第09 700223200號函及
    被告渣打商銀97年6 月23日渣打銀行CE字第09701916號函可
    稽。是原告謂被告渣打商銀大湖分行之營業時間為早上9 時
    整，其不可能於早上8 時55分進入該分行勾選填寫「個人適
    合度分析表」之等語，核非事實，尚難採信。又原告以「個
    人適合度分析表」之列印時間，並無法導出原告所稱前表勾
    選之內容係非經其同意事實。
(四)、原告投資系爭金融商品期間，共獲配息新台幣112,140 元，
    此為原告所不爭執。據此，原告稱其受有損害280,118 元，
    依民法第216-1 條規定，自應扣除其獲配息所得之收益及
    112,140 元。
(五)、聲明：
、原告之訴駁回。
、訴訟費用由原告負擔。
三、本件兩造不爭執之事項：
(一)、原告曾向被告渣打商銀購買系爭金融商品2個單位，價金為
    200 萬元。
(二)、原告教育程度為臺灣大學政治學系畢業。畢業後曾任大湖初
    級中學國文教師。之後任大湖高級農業學校國文教師。其後
    在華夏海灣塑膠公司頭份廠擔任人事及警衛管理工作。
(三)、原告於96年8 月14日至97年7 月止，每月均會至被告渣打商
    銀大湖分行與被告乙○○及被告丙○○討論原告投資之金融
    商品，原告都會觀看當時其所投資之金融商品之現值。
(四)、被告渣打商銀所提出之「個人適合度分析表」及「風險揭露
    聲明表」，此二文件中之原告印文係出自原告之真正印章。
(五)、被告所提出之系爭金融商品月配息淨值表、渣打國際商業銀
    行97年10月6 日渣打商銀CE字第09703182號函、行政院金融
    監督管理委員會97年6 月17日金管銀（四）字第0970022320
    0 號函及渣打國際商業銀行97年6 月23日渣打商銀CE字第
    09701916號函形式上之真實性。
四、本件兩造所爭執之事項：
(一)、被告乙○○及被告丙○○於原告詢問系爭金融商品是否有風
    險時，有無告知原告無須理會系爭商品之現值波動？
    原告稱: 被告乙○○、丙○○確實有告知無須理會系爭金融
    商品之現值波動。
    被告乙○○、丙○○稱：未為如此之告知。
(二)、被告乙○○、丙○○於原告承購系爭金融商品時是否有告知
    原告系爭金融商品有本金上的風險？
    原告主張：被告乙○○、丙○○當時根本沒有提及系爭金融
    商品有本金上的風險。
    被告乙○○、丙○○主張：當時確實有告知系爭金融商品有
    本金上的風險。
(三)、被告渣打商銀所提出之「個人適合度分析表」及「風險揭露
    聲明表」上之原告印文是否是原告本人蓋用？
    原告主張： 該印章交給被告乙○○、丙○○蓋用。
    被告乙○○、丙○○主張: 印章是由原告本人蓋印。
(四)、系爭金融商品之廣告宣傳單、「個人適合度分析表」及「風
    險揭露聲明表」於承購後是否有交予原告？
    原告主張：沒有看到，現在才看到。
    被告乙○○、丙○○主張：有拿給原告。
五、法院之判斷：
(一)、原告主張其於96年8 月14日向被告渣打商銀大湖分行申購系
    爭金融商品2 個單位，金額為200 萬元之事實，為被告所不
    爭執，堪信屬實。
(二)、被告渣打商銀所提出之「個人適合度分析表」及「風險揭露
    聲明表」，此二文件中之原告印文係出自原告之真正印章等
    事實，有各該文件影本各1 件附卷可稽，復為被告所不爭執
    ，應可信為真實。原告雖主張上開文件之印章交給被告乙○
    ○、丙○○蓋用，為被告所否認。而原告教育程度為臺灣大
    學政治學系畢業，畢業後曾任大湖初級中學國文教師，之後
    任大湖高級農業學校國文教師，其後在華夏海灣塑膠公司頭
    份廠擔任人事及警衛管理工作等事實，為兩造所不爭執而堪
    信屬實。依原告之上開教程度及經歷以觀，原告應能認知由
    被告渣打商銀所提出使原告簽章之文件在交易上具有相當之
    重要性，其猶交付印章供蓋用在被告渣打商銀之「個人適合
    度分析表」及「風險揭露聲明表」文件上，自應認原告係處
    於可得瞭解各該文件內容之狀態，而後簽章於各該文件，原
    告應可瞭解其所申購之系爭金融商品係屬有風險之產品。
(三)、且原告於96年8 月14日至97年7 月止，每月均會至被告渣打
    商銀大湖分行與被告乙○○及被告丙○○討論原告投資之金
    融商品，原告都會觀看當時其所投資之金融商品之現值等事
    實，經兩造所不爭執，堪認係屬實在。可見原告於相當長期
    之期間，得對於其所投資之系爭金融商品加以瞭解及分析，
    對於系爭金融商品現值之波動情形，自知之甚詳，在此情形
    下，原告並未於申購系爭金融商品不久後立即表示解除或撤
    銷申購之行為，實難認原告係受被告之不當行銷行為影響始
    申購系爭金融商品，原告於申購系爭金融商品，且可瞭解其
    所申購之系爭金融商品係屬有風險之產品後，仍長期持有該
    商品，足見原告並不因系爭金融商品之風險存在而決意不持
    有系爭金融商品，則審閱期間如何，對於原告申購系爭金融
    商品之行為並無影響，原告事後以此爭執被告渣打商銀行銷
    系爭金融商品之行為係屬不當行銷，自無可採。
(四)、綜上所述，原告主張被告不當對原告行銷系爭金融商品之情
    節，尚難認為屬實。從而，原告本於其主張之上開法律關係
    ，求為判決如原告訴之聲明，即無理由，應予駁回。
六、本件事證已臻明確，兩造其餘之攻擊防禦方法，與判決基礎
    之事實及結果並無影響，爰不予審酌，併此敘明。
七、訴訟費用負擔之依據：民事訴訟法第78條。
中    華    民    國    99    年    10    月    27    日
                  苗栗簡易庭  法   官  羅  永  安
以上正本係照原本作成。
如對本判決上訴，須於判決送達後20日內向本院提出上訴狀。
如委任律師提起上訴者，應一併繳納上訴審裁判費。
中    華    民    國    99    年    10    月    27    日
                               書記官  張  哲  豪

司法院資訊處製作；財團法人民間司法改革基金會備份。
